ACORDAO-COMPLETO-2525697

ACÓRDÃO 218/2022 ATA 3/2022 - PLENÁRIO

VISTOS, relatados e discutidos estes embargos de declaração opostos por José Eduardo Brayner Costa Mattos e Odon David de Souza Filho em face do Acórdão 2930/2021-TCU-Plenário, por meio do qual o Tribunal, no que interessa aos embargantes, converteu estes autos em tomada de contas especial, desconsiderou a personalidade jurídica de empresas constituintes do consórcio Angramon e determinou a realização da citação em processo a ser constituído,
ACORDAM os Ministros do Tribunal de Contas da União, reunidos em Sessão do Plenário, diante das razões expostas pelo Relator, em:
9.1. com fundamento nos arts. 32, inciso II, e 34, da Lei 8.443/1992, conhecer e rejeitar os presentes embargos de declaração.
9.2. dar ciência deste acórdão aos embargantes.

Embargos de declaração opostos contra acórdão que ordenou a conversão dos autos em tomada de contas especial, desconsiderou a personalidade jurídica de empresas constituintes do consórcio contratado para a montagem eletromecânica da Usina Termonuclear de Angra 3 e determinou a realização da citação dos responsáveis.

Eletrobrás Termonuclear S.A.

3. Responsáveis/Recorrentes:
3.1. Responsáveis: Andrade Gutierrez Engenharia S.A. (17.262.213/0001-94); Andrade Gutierrez S.A. (17.262.197/0001-30); Carlos Maurício Lima de Paula Barros (XXX.505.177-XX); Consorcio Angramon (20.876.370/0001-02); Construtora Norberto Odebrecht S.A. (15.102.288/0001-82); Construtora Queiroz Galvão S.A. (33.412.792/0001-60); Construções e Comércio Camargo Correa S.A. (61.522.512/0001-02); Dalton dos Santos Avancini (XXX.948.488-XX); Empresa Brasileira de Engenharia S.A. (33.247.271/0001-03); Fabio Andreani Gandolfo (XXX.707.138-XX); Flavio David Barra (XXX.853.226-XX); Guilherme Pires de Mello (XXX.697.416-XX); José Eduardo Brayner Costa Mattos (XXX.885.787-XX); Luiz Antonio de Amorim Soares (XXX.971.157-XX); Luiz Manuel Amaral Messias (XXX.581.707-XX); Marcelo Sturlini Bisordi (XXX.662.248-XX); Mover Participações S.A. (01.098.905/0001-09); MPE S.A. Participações e Administração (40.318.354/0001-01); Odebrecht S.A. (05.144.757/0001-72); Odon David de Souza Filho (XXX.863.754-XX); Othon Luiz Pinheiro da Silva (XXX.734.037-XX); Paulo Massa Filho (XXX.501.907-XX); Petronio Braz Junior (XXX.787.491-XX); Queiroz Galvão S.A. (02.538.798/0001-55); Renato Ribeiro Abreu (XXX.839.567-XX); Ricardo Ourique Marques (XXX.622.057-XX); Ricardo Ribeiro Pessoa (XXX.870.395-XX); Techint Engenharia e Construção S.A. (61.575.775/0001-80); UTC Engenharia S.A. (44.023.661/0001-08); UTC Participações S.A. (02.164.892/0001-91).
3.2. Recorrentes: José Eduardo Brayner Costa Mattos (XXX.885.787-XX); Odon David de Souza Filho (XXX.863.754-XX).

13.1. Ministros presentes: Benjamin Zymler (na Presidência), Augusto Nardes, Bruno Dantas (Relator), Jorge Oliveira e Walton Alencar Rodrigues.
13.2. Ministro-Substituto convocado: Augusto Sherman Cavalcanti.
13.3. Ministro-Substituto presente: Marcos Bemquerer Costa.

ACORDAO-COMPLETO-2527262

Acórdão de Relação 308/2022 - Plenário

Acórdão de Relação

Construtora Queiroz Galvão S.A.

UTC Engenharia S/A

Andrade Gutierrez Engenharia S.A. - A.G.E.S

BRUNO DANTAS

Ministro Bruno Dantas.

Trata-se de embargos de declaração opostos por José Eduardo Brayner Costa Mattos (peça 1.123) e Odon David de Souza Filho (peça 1.140) em face do Acórdão 2930/2021-TCU-Plenário, por meio do qual este Tribunal, no que interessa aos embargantes, ordenou a conversão destes autos em tomada de contas especial, desconsiderou a personalidade jurídica de empresas constituintes do consórcio Angramon e determinou a realização da citação em processo a ser constituído
Ciente do teor do Acórdão 2930/2021-TCU-Plenário em 23/12/2021 (peças 1.103 e 1.129) , José Eduardo Brayner Costa Mattos opôs os presentes embargos em 30/12/2021 (peça 1.123) . Por sua vez, Odon David de Souza Filho tomou ciência do mencionado acórdão em 24/12/2021 (peças 1.099 e 1.134) e opôs os presentes embargos em 05/01/2022 (peça 1.140) .
Nesta oportunidade, José Eduardo Brayner Costa Mattos alega que a deliberação recorrida estaria eivada de omissão pelo fato de que o embargante em momento algum foi notificado para tomar conhecimento deste processo, TC Processo 016.991/2015-0, o que teria inviabilizado, por completo, o exercício de seus direitos fundamentais.
Alude que outras pessoas indicadas como responsáveis no Acórdão 2930/2021-TCU-Plenário teriam tomado conhecimento do processo, e que os Acórdãos 2.354/2019 e 571/2020, ambos do Plenário, teriam lhes assegurado o exercício do contraditório e da ampla defesa, concedendo-lhes acesso às peças processuais com base na necessidade de se oportunizar o pleno exercício desses direitos.
A seu ver, tal circunstância revelaria flagrante violação ao princípio da isonomia, pois o acórdão embargado o incluiu no rol de pessoas solidariamente responsáveis pelo pagamento de débito multimilionário, sem que tenha tido a oportunidade de exercer seu direito de defesa em igualdade de condições com os demais responsáveis.
Toda essa circunstância teria produzido danos efetivos e concretos ao embargante, pois o Acórdão 2930/2021-TCU-Plenário teria lhe imputado a suposta prática de condutas omissivas e comissivas em relação às quais sequer houve oportunidade de exercício de direito de defesa.
José Eduardo Brayner Costa Mattos sustenta haver contradição no acórdão embargado consubstanciada no fato de que a decisão não teria apenas determinado a instauração de processo de tomada de contas especial para apuração dos fatos e quantificação do débito, mas já teria quantificado o dano e imputada responsabilidade solidária pelo pagamento de valor multimilionário.
Defende haver evidente contradição no fato de que o acórdão determinou a conversão dos autos em tomada de contas especial ao mesmo tempo em que determinou a citação do embargante para o pagamento de suposto débito, já quantificado por meio de planilha que consta da decisão.
Afirma que o art. 8° da Lei 8.443/1992 e o art. 197 do RITCU estabelecem que o processo de TCE tem por objetivo justamente a apuração dos fatos, identificação dos responsáveis e quantificação do dano.
No mesmo sentido, o art. 2º da Instrução Normativa-TCU nº 71/2012 dispõe que "Tomada de contas especial é um processo administrativo devidamente formalizado, com rito próprio, para apurar responsabilidade por ocorrência de dano à administração pública federal, com apuração de fatos, quantificação do dano, identificação dos responsáveis e obter o respectivo ressarcimento".
Argumenta que, ao assim proceder, o acórdão embargado esvaziou completamente o objeto do processo de tomada de contas especial, convertendo o direito de defesa do embargante em mera formalidade que não produzirá qualquer efeito concreto diante de convicções condenatórias afirmadas no acórdão embargado.
Afirma que o acórdão embargado já teria formado convicção pela culpabilidade do embargante antes de lhe ser viabilizada qualquer oportunidade de defesa. Afirma que, sem ouvi-lo previamente, o acórdão teria chegado a concluir pela prática do crime de corrupção.
Conclui que, diante da evidente formação de juízo condenatório pelo acórdão embargado, não se vislumbra como o exercício do direito de defesa poderia ser efetivo nos autos da TCE cuja instauração foi determinada pelo mesmo acórdão embargado.
Ao final de seu expediente, José Eduardo Brayner Costa Mattos requer:
2.1. a suspensão de todas as providências determinadas pelo Acórdão 2930/2021-TCU-Plenário, notadamente a determinação de instauração de processo de tomada de contas especial, até o julgamento do presente recurso; e
2.2. o conhecimento e o acolhimento de seus embargos de declaração, com a atribuição de efeitos infringentes, de modo a reconhecer a omissão e a contradição ora apontadas e promover a reforma do Acórdão 2930/2021-TCU-Plenário, para o fim de se determinar a reabertura do TC Processo 016.991/2015-0 e a notificação do embargante para que possa exercer seus direitos constitucionais ao contraditório e à ampla defesa antes da quantificação do suposto dano;
Subsidiariamente, José Eduardo Brayner Costa Mattos requer a reforma do Acórdão 2930/2021-TCU-Plenário, de modo a serem extirpadas dessa decisão: (a) a imputação ao embargante de débito já quantificado; e (b) as afirmações categóricas de que o embargante praticou irregularidades e cometeu crimes, o que configura formação de juízo prévio condenatório sem que tenha tido absolutamente nenhuma oportunidade de exercer seus direitos fundamentais ao contraditório e à ampla defesa.
Por sua vez, Odon David de Souza Filho alega que a deliberação recorrida estaria eivada de omissão quanto à ausência de notificação do embargante previamente à decisão de desconsideração da personalidade jurídica.
Argumenta que "mesmo tendo sua esfera de direitos diretamente atingida pela desconsideração da personalidade jurídica efetuada, o Embargante não foi previamente notificado. Portanto, foi-lhe suprimida a oportunidade de, antes da decisão de desconsideração e da sua consequente inclusão no rol de responsáveis, exercer de forma efetiva o contraditório e a ampla defesa, com o objetivo de tentar influenciar o convencimento dos membros da Corte acerca do tema".
Afirma que o Código de Processo Civil prevê que a desconsideração da personalidade jurídica deverá tramitar em incidente próprio, no qual serão previamente ouvidos o sócio e a pessoa jurídica (CPC, art. 135) .
Defende que o contraditório e a ampla defesa somente são efetivos quando prévios à formação do convencimento dos julgadores, não sendo possível se falar em defesa efetiva quando essa Corte já firmou entendimento quanto à responsabilidade do embargante e à presença dos requisitos da desconsideração. Portanto, não haveria que se falar que o embargante poderá questionar a referida desconsideração e sua inclusão como responsável quando da apresentação de alegações de defesa no bojo da TCE.
Afirma que outras pessoas físicas e jurídicas cujos interesses foram igualmente atingidos pelo acórdão embargado tiveram assegurado acesso aos autos previamente à prolação da decisão, o que não foi facultado ao embargante, em flagrante violação ao contraditório, à ampla defesa e à isonomia.
Conclui que "ao deixar de se manifestar sobre a necessidade de notificação prévia do embargante, o acórdão embargado permitiu a concretização da violação do direito do embargante ao contraditório e à ampla defesa".
Ao final de seu expediente, Odon David de Souza Filho requer o conhecimento e o provimento dos presentes embargos para, reconhecendo-se a omissão apontada, seja sustada a conversão dos presentes autos em Tomada de Contas Especial, oportunizando-se ao embargante o exercício do direito ao contraditório e à ampla defesa no processo originário, previamente a qualquer decisão de desconsideração da personalidade jurídica que atinja sua esfera de direitos.
	É o relatório.

Raissa Roese da Rosa (52.568/OAB-DF), Antenor Madruga da Silva (25.930/OAB-DF) e outros, representando Odon David de Souza Filho; Ricardo Barretto de Andrade (32.136/OAB-DF), Gabriel Silva Campos (62.948/OAB-DF) e outros, representando José Eduardo Brayner Costa Mattos.

Procuradora-Geral Cristina Machado da Costa e Silva.

ACOMPANHAMENTO. AUDITORIA DE CONFORMIDADE NOS CONTRATOS DE ELETROMECÂNICA DA USINA TERMONUCLEAR DE ANGRA 3. SUPERFATURAMENTO. CONVERSÃO EM TOMADA DE CONTAS ESPECIAL. ABUSO DA PERSONALIDADE JURÍDICA. DESVIO DE FINALIDADE DA EMPRESA. DESCONSIDERAÇÃO DA PERSONALIDADE JURÍDICA. AUTORIZAÇÃO DE CITAÇÃO. SUPERVENIÊNCIA DE DECISÃO JUDICIAL COM REPERCUSSÃO NO ACÓRDÃO QUE DECLAROU A INIDONEIDADE DE EMPRESAS. SUSPENSÃO DA EFICÁCIA DOS ITENS 9.1.1 E 9.1.4 DO ACÓRDÃO 483/2017-TCU-PLENÁRIO EM RAZÃO DE DECISÕES PROFERIDAS NOS MS 36.496/DF E 36.526/DF. SOBRESTAMENTO DA APRECIAÇÃO DAS CONDUTAS ACERCA DA FRAUDE À LICITAÇÃO EM RELAÇÃO ÀS EMPRESAS QUE NÃO TINHAM SIDO OBJETO DE DECISÃO DE MÉRITO ENQUANTO VIGENTE E EM CUMPRIMENTO ACORDO DE LENIÊNCIA FIRMADO COM OUTRAS INSTÂNCIAS DE CONTROLE QUE ABRANJAM AS MESMAS CONDUTAS. SUSPENSÃO DA PRESCRIÇÃO DA PRETENSÃO PUNITIVA. EMBARGOS DE DECLARAÇÃO. AUSÊNCIA DE CONTRADIÇÃO, OBSCURIDADE OU OMISSÃO. CONHECIMENTO E REJEIÇÃO.

ACOMPANHAMENTO (ACOM)

Secretaria de Recursos (Serur); Secretaria Extraordinária de Operações Especiais em Infraestrutura (SeinfraOperações).

Cuidam os autos de acompanhamento realizado pela Secretaria Extraordinária de Operações Especiais em Infraestrutura (SeinfraOperações) na Eletrobrás Termonuclear S.A. (Eletronuclear) , no âmbito do Fiscobras 2016, com o objetivo de fiscalizar as obras da Usina Termonuclear de Angra 3, no Rio de Janeiro.
Nesta oportunidade, apreciam-se embargos de declaração opostos por José Eduardo Brayner Costa Mattos (peça 1.123) e Odon David de Souza Filho (peça 1.140) em face do Acórdão 2930/2021-TCU-Plenário, por meio do qual o Tribunal, no que interessa aos embargantes, converteu estes autos em tomada de contas especial, desconsiderou a personalidade jurídica de empresas constituintes do consórcio Angramon e determinou a realização da citação dos embargantes em processo a ser constituído.
Satisfeitos os requisitos atinentes à espécie, os presentes embargos devem ser conhecidos, com fundamento nos arts. 32, inciso II, e 34, da Lei 8.443/1992.
Inicialmente, acerca da natureza dos embargos declaratórios, julgo relevante transcrever o seguinte excerto do Acórdão 1218/2015-TCU-Plenário:
"Antes de tratar especificamente dos argumentos trazidos pelos embargantes, lembro que essa espécie recursal, cujo objetivo é sanar eventuais omissões, obscuridades ou contradições, não deve ser manejada para rediscussão de mérito, o que representa, na prática, a possibilidade de repetição de um mesmo recurso, ferindo os princípios da singularidade, da isonomia e da celeridade processual. Os embargos declaratórios devem ter como fundamentação a obscuridade (falta de clareza na redação do julgado) , contradição (existência de proposições inconciliáveis entre si) e omissão (falta de pronunciamento judicial sobre matéria que deveria ter sido apreciada pelo juiz) ."
Dito isso, passo ao exame das alegações.
De acordo com os embargantes, por desconhecerem a existência deste processo, eles não teriam tido oportunidade de se manifestar previamente à decisão ora embargada. Afirmam que o Acórdão 2930/2021-TCU-Plenário teria sido omisso quanto à ausência de notificação dos embargantes previamente à conversão em TCE.
Tal situação constituiria afronta aos princípios do contraditório e da ampla defesa, além de quebra da isonomia, em face dos responsáveis que já integravam a relação processual e, portanto, tinham acesso às peças e ao andamento processual. 
Não vislumbro a omissão alegada. Na sistemática processual deste Tribunal, a citação, a ser realizada na TCE cuja instauração foi determinada, inaugurará a etapa processual do contraditório e da ampla defesa, portanto não há que se falar em prejuízo às aludidas garantias constitucionais. Nesse sentido, por exemplo, o Acórdão 1227/2006-TCU-Plenário (rel. Ministro Benjamin Zymler) :
"EMBARGOS DE DECLARAÇÃO. ALEGADA CONTRADIÇÃO NO ACÓRDÃO RECORRIDO, CONSUBSTANCIADA NAS PROPOSIÇÕES CONSTANTES EM DISPOSITIVO DECISÓRIO. CONHECIMENTO. RAZÕES DE RECURSO NÃO PROSPERAM, EM FACE DA SISTEMÁTICA PROCESSUAL ADOTADA PELA CORTE. NÃO PROVIMENTO AOS EMBARGOS. COMUNICAÇÃO AOS INTERESSADOS. 1. A conversão de processo em tomada de contas especial consiste em adequação de rito procedimental, mediante o qual, dentre outras providências, se instaura o contraditório no processo. 2. A natureza interlocutória do ato que converte o processo em tomada de contas especial justifica dele não caber recurso. 3. A citação para apresentar alegações de defesa ou recolher o débito apurado nos autos não configura antinomia, mas sim faculdade conferida ao responsável de que este, em não querendo apresentar defesa, não se sujeite aos efeitos da revelia." (destaques acrescidos) 
Em sentido análogo, transcrevo excerto do Voto que fundamentou o Acórdão 2736/2017-TCU-Plenário (rel. Ministro Benjamin Zymler) :
"48. A dispensa de contraditório antes da conversão de processo de fiscalização em tomada de contas especial, além de decorrer das normas processuais aplicáveis à matéria, constitui entendimento pacífico da jurisprudência do TCU, como se depreende da e dos Acórdãos 161/2010, 1464/2013, 696/2014, 2423/2015, todos do Plenário.
49. Pelo seu didatismo, colho o posicionamento do eminente Ministro José Múcio Monteiro, expedido no voto condutor do Acórdão 1464/2013-TCU-Plenário, no sentido de que a ausência de notificação dos responsáveis ' (...) acerca das apurações em curso no TCU antes da conversão do processo em tomada de contas especial não configurou cerceamento de defesa ou trouxe qualquer outro prejuízo aos seus interesses, uma vez que o contraditório foi regularmente instaurado nesta fase. As etapas processuais anteriores tiveram natureza meramente preparatória e inquisitiva, com vistas à apuração da irregularidade, quantificação do débito e identificação dos envolvidos, prescindindo da sua participação'." (destaques acrescidos) 
Além disso, o TCU possui vasta jurisprudência no sentido de que até mesmo a ausência de notificação na fase interna da tomada de contas especial não constituí ofensa aos princípios do contraditório e da ampla defesa, uma vez que a instauração do contraditório se dá com a regular citação dos responsáveis (v.g. Acórdão 9091/2021-TCU-Primeira Câmara, rel. Min. Bruno Dantas; 1.522/2016-TCU-Plenário, rel. Min. Benjamin Zymler; 5.661/2014-TCU-1ª Câmara, rel. Min. Bruno Dantas; 2.875/2014-TCU-Plenário, rel. Min. Benjamin Zymler) .
Portanto, não merecem prosperar as alegações de que o acórdão embargado seria omisso quanto à ausência de notificação dos embargantes previamente à decisão que converteu os autos em tomada de contas especial ou quanto à ofensa ao princípio da isonomia, uma vez que a garantia plena ao contraditório e a ampla defesa a todos os responsáveis arrolados acerca dos indícios de débito terá início com a citação no processo que será autuado por força do subitem 9.1 do Acórdão 2930/2021-TCU-Plenário, consoante pacífica jurisprudência deste Tribunal.
Aliás, em face do caráter meramente preparatório da apuração até então levada a efeito, o fato de ex-agentes públicos e empresas terem tomado conhecimento de deliberações que trataram da classificação de documentos deste processo não constitui ofensa ao princípio da isonomia. 
Igualmente, não há contradição em acórdão que ordena a conversão dos autos em tomada de contas especial e, concomitantemente, determina a citação dos responsáveis para apresentarem alegações de defesa.
O art. 47 da Lei 8.443/1992 preconiza que, no curso de fiscalização, configurada a ocorrência de irregularidade da qual resulte dano ao Erário, o Tribunal ordenará, desde logo, a conversão do processo em tomada de contas especial.
Não há qualquer óbice processual em, existindo indícios suficientes de irregularidades de que resulte dano ao erário, assim como da autoria dos atos que tenham resultado em prejuízo, determinar ou autorizar a citação na mesma decisão que ordena a conversão do processo.
Aliás, trata-se de procedimento usual conforme de depreende de diversos precedentes deste Tribunal (v.g. Acórdão 139/2022-TCU-Plenário, rel. Ministro-Substituto Marco Bemquerer Costa; 2.446/2021-TCU-Plenário, rel. Ministro-Substituto Marco Bemquerer Costa; 1.775/2021-TCU-Plenário, rel. Min. Raimundo Carreiro; 847/2021-TCU-Plenário, rel. Min. Aroldo Cedraz; 729/2021-TCU-Plenário, rel. Min. Jorge Oliveira; 3.156/2019-TCU-Plenário, Ministro-Substituto Augusto Sherman Cavalcanti; Acórdão 1046/2018-TCU-Plenário, rel. Min. Bruno Dantas; 2.428/2016-TCU-Plenário, rel. Min. Benjamin Zymler) .
Também não constitui omissão a ausência de notificação prévia à desconsideração da personalidade jurídica. Este Tribunal já enfrentou argumentos análogos aos apresentados por Odon David de Souza Filho, tendo reafirmado que acórdão que desconsidera a personalidade jurídica de empresa e, concomitantemente, ordena a citação, não afronta os princípios do contraditório e da ampla defesa. Transcrevo, por oportuno, trechos dos votos que fundamentaram os Acórdãos 2.736/2017 e 880/2018, ambos do Plenário.
Acórdão 2.736/2017 (rel. Min. Benjamin Zymler) 
"40. A esse respeito, considero que tais prerrogativas poderão ser devidamente exercitadas no âmbito do processo de tomada de contas especial constituído por força do Acórdão 2005/2017-TCU-Plenário. Não se pode cogitar em qualquer ofensa aos direitos do contraditório e da ampla defesa tão somente pela instauração de um processo de TCE. Nenhuma deliberação de mérito atingiu juridicamente o então administrador do [...] ou sua holding, sendo esses responsáveis chamados apenas a se defender sobre os fatos irregulares que lhe foram imputados, podendo questionar inclusive a eventual desconsideração de personalidade jurídica na etapa de contraditório que foi inaugurada.
41.	 Se o processo de fiscalização concluiu pela existência de lesão ao erário, cabe a instauração de processo de tomada de contas especial. Todo ato processual carrega consigo uma razão de ser, que é a pretensão de servir ao objetivo final buscado pelo processo, a produção da decisão de mérito. Qualquer ato carrega consigo as ideias de necessidade e utilidade para os resultados possíveis do processo.
42.	 Tomando por base a noção de processo como um encadeamento lógico e formal de atos voltados à produção da decisão de mérito, um ato somente deve ser legitimamente praticado ou autorizado quando for necessário à prática de um ato posterior e assim sucessivamente até a deliberação que põe termo ao processo. Afinal, não cabe praticar atos processuais por mero diletantismo, ou seja, para o puro propósito de debater questões em tese, se eles não fazem parte do caminho jurídico-formal do processo e não são úteis para o seu desfecho.
43.	 Conforme o art. 298 do Regimento Interno, aplicam-se subsidiariamente no Tribunal as disposições das normas processuais em vigor, no que couber e desde que compatíveis com a Lei Orgânica. Nesse caso, a eventual desconsideração de personalidade jurídica e as manifestações previstas no Código de Processo Civil para a aplicação do instituto devem ser realizadas no processo de tomada de contas especial, visto que o processo de fiscalização não se revela como meio hábil para imputar débitos aos particulares em virtude da disregard doctrine.
44.	 Afinal, o art. 47 da Lei 8.443/1992 estabelece, expressamente, que 'ao exercer a fiscalização, se configurada a ocorrência de desfalque, desvio de bens ou outra irregularidade de que resulte dano ao Erário, o Tribunal ordenará, desde logo, a conversão do processo em tomada de contas especial', não havendo a necessidade de adotar medida preliminar voltada ao contraditório dos interessados antes da decisão de conversão, inclusive no caso de desconsideração de personalidade jurídica para a citação de sócios e administradores de empresas envolvidas em atos ilícitos. 
45. Se não fosse constituído pelo Tribunal de Contas da União, o processo de tomada de contas especial também poderia ser instaurado de ofício pela própria entidade lesada, no caso, a Petrobras.
46. Não é por outra razão que o art. 279 do Regimento Interno estabelece que,  'ressalvada a hipótese de embargos de declaração, não cabe recurso de decisão que rejeitar alegações de defesa, converter processo em tomada de contas especial ou determinar sua instauração, ou ainda que determinar a realização de citação, audiência, diligência ou fiscalização'. Cuida-se de mera decisão preliminar, de natureza interlocutória, que não aprecia o mérito do processo e, portanto, não gera sucumbência às partes afetadas, incluindo os sócios e dirigentes que puderem ser alcançados pelo instituto da disregard of legal entity.
47.	 Nesse ponto, é preciso ressaltar que o contraditório dos sócios, administradores e empresas controladoras dos constituintes do Consórcio Gasvap se dará no âmbito do próprio processo de tomada de contas especial, ocasião em que os elementos trazidos pelos responsáveis nessa oportunidade poderão ser apreciados pela unidade técnica, inclusive, de forma prévia ao saneamento do processo.
48.	 A dispensa de contraditório antes da conversão de processo de fiscalização em tomada de contas especial, além de decorrer das normas processuais aplicáveis à matéria, constitui entendimento pacífico da jurisprudência do TCU, como se depreende da Decisão 970/2001-Plenário e dos Acórdãos 161/2010, 1464/2013, 696/2014, 2423/2015, todos do Plenário.
49. Pelo seu didatismo, colho o posicionamento do eminente Ministro José Múcio Monteiro, expedido no voto condutor do Acórdão 1464/2013-TCU-Plenário, no sentido de que a ausência de notificação dos responsáveis ' (...) acerca das apurações em curso no TCU antes da conversão do processo em tomada de contas especial não configurou cerceamento de defesa ou trouxe qualquer outro prejuízo aos seus interesses, uma vez que o contraditório foi regularmente instaurado nesta fase. As etapas processuais anteriores tiveram natureza meramente preparatória e inquisitiva, com vistas à apuração da irregularidade, quantificação do débito e identificação dos envolvidos, prescindindo da sua participação'.
50.	 Entender de forma contrária é homenagear a procrastinação processual, pois, na hipótese de ser deferida oitiva preliminar requerida pelos embargantes, eventual rejeição das manifestações de defesa apresentadas se demonstrará inútil ao desfecho do processo, pois não possibilitará a sua condenação em débito, o que somente será possível se for adotada a medida compatível com a presente situação fático-processual que é a expedição de ofício de citação no âmbito de processo de tomada de contas especial. 
51. Por fim, registro que não é qualquer prejuízo que faz surgir o interesse de agir para uma parte. Quando se fala em processo, o prejuízo apto a ensejar a necessária participação do interessado na formação do ato processual, por meio do regular exercício do contraditório, somente pode ser o de natureza jurídico-processual, que se verifica quando a decisão do julgador tiver o potencial de atingir a esfera de direitos juridicamente protegidos da parte. Não é, evidentemente, o caso da decisão que propõe a conversão dos autos em tomada de contas especial, que, conforme já destacado, tem natureza interlocutória e não alcança o patrimônio jurídico do interessado.
52.	 A teoria substancial do princípio do contraditório busca assegurar à parte um 'poder de influência', que consiste na possibilidade de influenciar a decisão do julgador, ou seja, de contribuir para o seu convencimento. Porém, não é qualquer decisão que enseja a necessária participação das partes, mas a que resolve o mérito do processo. Por óbvio, existem decisões preliminares que comportam o contraditório, como no caso de cautelares em que se entende adequada a realização de oitiva prévia. Porém, mesmo nesses casos é juridicamente possível a efetivação do contraditório posterior, se o Relator preferir, nos termos do art. 276, § 2º, do Regimento Interno.
53.	 Dessa forma, por entender inadequada a tese jurídica trazida pelos embargantes, na linha dos fundamentos ora expostos, rejeito os presentes embargos." (destaques acrescidos) 
Acórdão 880/2018 (rel. Min. Bruno Dantas) 
52.	 O primeiro argumento esposado é o de que o Acórdão 2014/2017-TCU-Plenário foi omisso quanto à necessidade de realização de contraditório e ampla defesa previamente à desconsideração de sua personalidade jurídica. Ante a inexistência de norma processual específica e considerando o que alude o art. 298 do Regimento Interno do TCU, os embargantes defendem que esta Corte de Contas deveria ter promovido oitiva prévia das sociedades empresárias, mediante instauração de incidente processual específico, na forma como preceituam os arts. 133 a 137 do novo Código de Processo Civil.
53. Em que pese o argumento dos embargantes, não vislumbro que o procedimento adotado por esta Corte de Contas tenha resultado em qualquer ofensa ao direito ao contraditório e à ampla defesa assegurado às referidas sociedades empresárias. É cediço que, no âmbito do Tribunal de Contas da União, a citação é o expediente que inaugura o contraditório e ampla-defesa, inexistindo, até o momento, qualquer julgamento de mérito a respeito da conduta dos ora embargantes.
54.	 Na etapa processual estabelecida pelo Acórdão 2014/2017-TCU-Plenário, a Odebrecht S.A. e a UTC Participações S.A. foram chamadas a defenderem-se acerca das condutas a elas inquinadas, hipótese em que poderão arguir, inclusive em sede preliminar, quaisquer irregularidades concernentes à desconsideração de sua personalidade jurídica, bem como quanto a outras questões de mérito versadas nos presentes autos.
55.	 De fato, é assim que o TCU vem decidindo em processos parecidos. Sobre o assunto, pela clareza e precisão com que abordou o assunto, permito-me transcrever excerto do voto condutor do Acórdão 2736/2017-TCU-Plenário, de lavra do Eminente Ministro-relator Benjamin Zymler, que tratou de questão semelhante à aqui examinada, in verbis:
 (...) 
56. Conforme antecipei, penso que a posição adotada por esta Corte no julgamento do Acórdão 2736/2017-TCU-Plenário (acima transcrito) reforça integralmente o decidido por ocasião do Acórdão 2014/2017-TCU-Plenário (ora embargado) .
57.	 Como visto, com espeque na LO/TCU, não há a necessidade de adotar medida preliminar voltada ao contraditório dos interessados antes da decisão de conversão de processo de representação para processo de tomada de contas especial, inclusive no caso de desconsideração de personalidade jurídica para a citação de sócios e administradores de empresas envolvidas em atos ilícitos. O contraditório dos interessados dar-se-á no âmbito do próprio processo de tomada de contas especial, ocasião em que os elementos trazidos pelos responsáveis serão apreciados pela unidade técnica. A meu ver, tal forma de proceder guarda plena sintonia com o art. 134, § 2º, do CPC, o qual dispensa a realização de incidente autônomo quando a desconsideração da personalidade jurídica é requerida na petição inicial, ou seja, quando o contraditório se faz na própria contestação, situação em tudo análoga à discutida neste processo." (destaques acrescidos) .
Portanto, como não constitui ofensa ao contraditório e à ampla defesa promover a desconsideração da personalidade jurídica por meio do acórdão que ordena a conversão dos autos em tomada de contas especial e determina as respectivas citações, tampouco há que se falar em omissão na decisão embargada.
José Eduardo Brayner Costa Mattos alega ainda suposta contradição no acórdão embargado, o qual, ao mesmo tempo em que converte processo em tomada de contas especial, já apurou valores "multimilionários" e atribuiu os responsáveis pelo dano. Sugere este Tribunal estaria promovendo prejulgamento da tomada de contas especial que ainda seria autuada.
Conforme já tratado neste voto, o art. 47 da Lei 8.443/1992 determina que, configurada irregularidade da qual resulte dano ao erário, o processo será convertido em tomada de contas especial. Por outro lado, como os valores apurados e condutas imputadas são preliminares e ainda serão submetidas ao contraditório e à ampla defesa, são plenamente passíveis de modificação, conforme processualística vigente neste Tribunal.
Sobre esse ponto, inclusive o próprio voto que fundamenta o acórdão embargado deixa clara em diversas ocasiões a incerteza sobre valores, metodologias e parâmetros, que apenas poderão ser discutidos exaustivamente na etapa do contraditório e da ampla defesa. Vejamos:
"40. Considerando que essa matéria não se encontra pacificada perante este Tribunal e que a unidade instrutora apurou o dano expurgando o lucro considerado indevido (teoria do Produto Bruto Mitigado) , opto por acolher a metodologia sugerida, de modo que este Tribunal poderá se debruçar em maiores detalhes sobre essa matéria por ocasião do exame das alegações de defesa dos responsáveis.
 (...) 
128. Não custa lembrar que a conversão/instauração de TCE é decisão preliminar e não envolve apreciação de mérito. Tanto que contra ela sequer cabe recurso. Eventuais objeções à metodologia e à apuração do débito devem ser colocadas na resposta à citação.
129. Na realidade, a presente decisão não fixa parâmetros de mérito que demandem a avaliação desses aspectos neste momento." (destaques acrescidos) .
Desse modo, devem ser afastados todos os argumentos no sentido de haver prejulgamento da TCE, de o direito de defesa constituir-se em mera formalidade, ou de haver contradição na decisão que ordena a conversão do processo em tomada de contas especial e determina a citação para apresentação de defesa ou recolhimento do valor apurado. Aliás, a possibilidade de recolher o valor apurado sem apresentar defesa é uma faculdade prevista na Lei 8.443/1992, pelo que não há de se falar em contradição.
Igualmente não prospera o argumento de que o Tribunal já teria formado "convicção pela culpabilidade do embargante" e concluído "que o embargante teria praticado crime de corrupção", pois não houve qualquer decisão de mérito em relação ao responsável, mas apenas a indicação de conduta que será submetida ao contraditório e ampla defesa a partir da citação.
Como visto, inexistem as omissões e contradições arguidas pelos embargantes, visto que as decisões proferidas no Acórdão 2930/2021-TCU-Plenário estão plenamente de acordo com as normas processuais vigentes deste Tribunal e com a jurisprudência desta Corte.
De tal modo que, inexistindo as alegadas contradições e omissões, e não havendo sido identificados outros vícios a serem sanados na deliberação atacada, devem ser rejeitados os presentes embargos.
Ante o exposto, voto por que o Tribunal adote o Acórdão que ora submeto à deliberação deste Colegiado.
TCU, Sala das Sessões Ministro Luciano Brandão Alves de Souza, em 2 de fevereiro de 2022.
Ministro BRUNO DANTAS 
Relator